---
title: "Atividade AB1.1"
output: html_document
date: "2025-08-03"
---

```{r setup, include=FALSE}
knitr::opts_chunk$set(echo = TRUE)
```

## 1. Análise exploratória dos dados

Uma abordagem para analisar dados que visa entender suas características principais, descobrir padrões, identificar anomalias e verificar hipóteses, antes de aplicar modelos formais de análise ou modelagem.

### Importar a base de dados usando a função read.csv

```{r}
setwd("C:\\Users\\davic\\OneDrive\\Documentos\\R\\data")
#Colocando o caminho para o arquivo

df <- read.csv("data_ADAPTED.csv", sep = ",", dec = ".", header = TRUE)

```
 
### Verificar quantidade de linhas e colunas

```{r}
nrow(df)
ncol(df)
```

### Verificar nomes das colunas

```{r}
colnames(df)
```

### Verificar tipo de dados

```{r}
class(df)
class(df$Curso)
class(df$Ordem.de.prioridade.do.curso)
class(df$Nota.da.qualificacao.anterior)
class(df$Nota.de.admissao)
class(df$Deslocado)
class(df$Necessidades.educacionais.especiais)
class(df$Devedor)
class(df$Genero)
class(df$Bolsista)
class(df$Idade.na.inscricao)
class(df$Internacional)
class(df$Materias.do.primeiro.semestre.aprovadas)
class(df$Media.das.notas.do.primeiro.semestre)
class(df$Resultado)
```

### Identificar valores ausentes

```{r}
colSums(is.na(df))
```


## 2. Análise de variável numérica contínua

Variáveis numéricas contínuas são variáveis quantitativas que podem assumir qualquer valor dentro de um intervalo específico, incluindo valores fracionários ou decimais.
Na nossa base de dados temos um total de 3 variáveis numéricas contínuas, são elas: 'Nota da qualificacao anterior', 'Nota de adimissao' e 'Media das notas do primeiro semestre'.

Para o prosseguimento do item 2, escolhemos a coluna 'Nota de adimissao' para calcular: valor mínimo e o máximo valor, média, mediana, desvio padrão, os quartis, construir o histograma, boxplot e interpretar os resultados.

### Valores mínimo e máximo

```{r}
min(df$Nota.de.admissao)
max(df$Nota.de.admissao)
```

### Média e mediana

```{r}
mean(df$Nota.de.admissao)
median(df$Nota.de.admissao)
```


### Desvio padrão
```{r}
sd(df$Nota.de.admissao)
```

### Quartis

```{r}
quantile(df$Nota.de.admissao)
```

### Resumo

```{r}
summary(df$Nota.de.admissao)
```

### Histograma

```{r}
hist(df$Nota.de.admissao, main = "Histograma da nota de adimissão", xlab = "Nota de adimissão", ylab = "Frequência", col = "mediumblue", xlim = c(80, 200), ylim = c(0, 1000))
abline(v = mean(df$Nota.de.admissao), col = "pink", lwd = 2, lty = 2) # Linha que marca a média
abline(v = median(df$Nota.de.admissao), col = "purple", lwd = 2, lty = 2) # Linha que marca a mediana
legend("topright", legend = c("Média", "Mediana"), col = c("pink", "purple"), lwd = 2, lty = c(2, 2))
```

### Boxplot

```{r}
boxplot(df$Nota.de.admissao, main = "Boxplot da nota de admissão", xlab = "Nota de admissão", ylim = c(90, 200), col = "mediumblue", horizontal = TRUE) 
```

## 3. Análise bivariada (Categórica x Categórica)

A análise bivariada é um método estatístico que examina a relação entre duas variáveis, buscando determinar se existe uma conexão entre elas e, em caso afirmativo, qual a intensidade e direção dessa relação.

A análise bivariada de variáveis categóricas (categórica x categórica) investiga a relação entre duas variáveis que são do tipo categórico, ou seja, cujos valores representam categorias ou grupos distintos. 

Para o prossedimento do item 3, escolhemos as coluna 'Gênero' e 'Resultado' para fazer uma análise bivariada com duas colunas categóricas escolhidas da base de dados,
fazer gráficos e interpretar os resultados.

### Tabela de frequencias e por porcentagem de sucesso

```{r}
tabela <- table(df$Genero, df$Resultado) # relação estre Gênero e Resultado
tabela
prop_por_genero <- prop.table(tabela, margin = 1)  # margem 1 = por linha (gênero)
round(prop_por_genero, 3) # arredonda o valor para 3 casas
```

### Gráficos
```{r}
barplot(tabela, col = c("mediumblue", "pink"), main = "Relação entre resultado por quantidade de homens e mulheres", xlab = "Gênero", ylab = "Quantidade", ylim = c(0, 2500))
legend("topright", legend = c("Homem", "Mulher"), fil = c("mediumblue", "pink"))
barplot(prop_por_genero, beside = TRUE, col = c("mediumblue", "pink"), main = "Proporção dos Resultados por Gênero", xlab = "Gênero", ylab = "Proporção", ylim = c(0, 0.7))
legend("topright", legend = c("Homem", "Mulher"), fil = c("mediumblue", "pink"))
```

## 4. Análise bivariada (Categórica x Numérica)

A análise bivariada categórica x numérica envolve o estudo da relação entre uma variável categórica (qualitativa) e uma variável numérica (quantitativa). Essa análise busca identificar se a variável numérica varia conforme a categoria da variável categórica, ou seja, se existe uma relação entre elas.

Para o prosseguimento do item 4, escolhemos as coluna 'Bolsista' e 'Media das notas do primeiro semestre' para fazer gerar um gráfico boxplot considerando as duas colunas e interpretar os resultados.

Como justificativa para a escolha de colunas a variável 'Bolsista' foi escolhida por representar uma característica socioeconômica relevante dos estudantes, indicando se recebem ou não algum tipo de apoio financeiro institucional. Já a variável 'Media das notas do primeiro semestre' reflete o desempenho acadêmico inicial do aluno.

Ao relacionar essas duas variáveis, buscamos verificar se há diferença significativa no desempenho acadêmico entre bolsistas e não bolsistas. Essa análise pode ajudar a identificar possíveis impactos da concessão de bolsas sobre o rendimento escolar e, consequentemente, contribuir para a avaliação de políticas de assistência estudantil.

```{r}
quantile(df$Media.das.notas.do.primeiro.semestre)
faixa_quartis <- cut(df$Media.das.notas.do.primeiro.semestre, breaks = quantile(df$Media.das.notas.do.primeiro.semestre, probs = seq(0, 1, 0.25)), include.lowest = TRUE, labels = c("[0, 11)", "[11, 12.28)", "[12.28, 13.4)", "[13.4, 18.87]"))
tabela <- table(df$Bolsista, faixa_quartis)
tabela
boxplot(Media.das.notas.do.primeiro.semestre ~ Bolsista, data = df, col = c("red", "green"), main = "Desempenho de Bolsistas e Não Bolsistas", ylab = "Bolsista", xlab = "Média das notas do primeiro semestre", horizontal = TRUE)
```

## 5. Matriz de correlação

Uma matriz de correlação é uma tabela que exibe os coeficientes de correlação entre múltiplas variáveis. Ela mostra a força e a direção da relação entre cada par de variáveis em um conjunto de dados.

```{r}
df_numericas <- df[sapply(df, is.numeric)]
matriz_correlacao <- cor(df_numericas)
matriz_correlacao
```

## 6. Análise bivariada (Numérica x Numérica)

A análise bivariada numérica x numérica examina a relação entre duas variáveis quantitativas (numéricas). O objetivo é identificar se existe uma associação entre essas variáveis e, em caso positivo, determinar a força e a direção dessa relação.

Para o prosseguimento do item 6, escolhemos as coluna 'Nota de adimissao' e 'Media das notas do primeiro semestre' para fazer gráfico de dispersão, a linha de tendencia dos dados, a correlação entre as duas variáveis, mostrar a equação da reta ajustada e ocoeficiente de determinação.

```{r}
plot(df$Nota.de.admissao, df$Media.das.notas.do.primeiro.semestre, col = "mediumblue", pch = 19, xlab = "Notas de admissão", ylab = "Média das notas do primeiro período", main = "Desempenho no primeiro período em relação a nota de adimissão")
ml <- lm(df$Media.das.notas.do.primeiro.semestre ~ df$Nota.de.admissao)
abline(ml, col = "red", lwd = 2)
```


## 7. Perguntas de estatística bivariada

### 1. Quais fatores mais impactam na desistencia do aluno?

```{r}
df_q1 <- df[df$Resultado == "Desistente",c("Deslocado", "Necessidades.educacionais.especiais", "Devedor", "Bolsista", "Materias.do.primeiro.semestre.aprovadas")]
sum(df$Resultado == "Desistente") # Confirmando a quantidade de daodos
nrow(df_q1)
```

### 2. Qual a relação entre idade e sucesso na graduação?

```{r}
boxplot(df$Idade.na.inscricao ~ df$Resultado, horizontal = TRUE, col = c("red", "mediumblue", "green"), xlab = "Idade na inscrição", ylab = "Resuldado", main = "Relação entre idade na incrição e Resultado")
```

### 3. Alunos que passaram na sua primeira opção de curso, obtém melhores resultados?

```{r}
boxplot(df$Ordem.de.prioridade.do.curso ~ df$Resultado, horizontal = TRUE)
```
